【裁判字號】    98,交聲,3738
【裁判日期】    990531
【裁判案由】    交管條例聲異
【裁判全文】
臺灣板橋地方法院交通事件裁定        98年度交聲字第3737號
原處分機關  交通部公路總局臺北區監理所
異  議  人
即受處分人  甲○○
上列異議人因違反道路交通管理處罰條例案件，對於交通部公路
總局臺北區監理所於民國98年9 月10日以北監營裁字第裁40-ZAQ
077546、40-ZAQ081447號違反道路交通管理事件裁決書所為之處
分，聲明異議，本院裁定如下：
    主  文
原處分均撤銷。
甲○○汽車駕駛人，行駛高速公路，於駛進收費站繳費時，未依
標誌指示過站繳費，處罰鍰新臺幣陸佰元。
交通部公路總局臺北區監理所民國98年9 月10日北監營裁字第裁
40-ZAQ081447號違反道路交通管理事件裁決書關於「汽車行駛於
應繳費之公路不依規定繳費」部分，甲○○不罰。
    理  由
一、原處分意旨略以：異議人即受處分人甲○○（下稱受處分人
    ）所有之車牌號碼8M-931號營業用一般小客車，並未申裝ET
    C 電子收費之e 通機（OBU)，竟於民國98年1 月27日23時25
    分許，行駛高速公路泰山收費站南下第12車道即電子收費（
    ETC ）車道，經原舉發機關內政部警政署國道公路警察局依
    道路交通管理處罰條例第33條第3 項規定，逕行填製公警局
    交字第ZAQ077546 號舉發違反道路交通管理事件通知單，舉
    發異議人「行駛高速高路，於駛進收費站繳費時，未依標誌
    指示過站繳費」之違規，另交通部臺灣區○道○○○路局依
    交通部臺灣區○道○○○路電子收費申裝及欠費追繳作業注
    意事項規定，委託遠通電收公司通知受處分人補繳通行費，
    惟受處分人未依期限補繳，原舉發機關內政部警政署國道公
    路警察局再依道路交通管理處罰條例第27條第1 項規定逕行
    填製公警局交字第ZAQ081447 號舉發違反道路交通管理事件
    通知單，舉發異議人「汽車行駛於應繳費之公路，不依規定
    繳費」之違規，異議人逾越應到案日期而未到案，嗣於98年
    7 月15日提出陳述書，經原處分機關交通部公路總局臺北區
    監理所於98年9 月10日以北監營裁字第裁40-ZAQ077546號裁
    決書逕依道路交通管理處罰條例第33條第3 項及違反道路交
    通管理事件統一裁罰基準表規定裁處受處分人罰鍰新臺幣1,
    200 元，另於同日以北監營裁字第裁40-ZAQ081447號裁決書
    逕依道路交通管理處罰條例第27條第1 項及違反道路交通管
    理事件統一裁罰基準表規定裁處受處分人罰鍰新臺幣3,000
    元。
二、異議意旨略以：受處分人未曾於上揭時地駕駛前開車輛通過
    電子收費車道，且受處分人未居住於車籍地，未收到通行費
    之催繳通知單，為此聲明異議，請求撤銷原處分云云。
三、按汽車行駛於應繳費之公路、橋樑、隧道或輪渡，不依規定
    繳費者，處汽車所有人或駕駛人新臺幣（下同）3000元以上
    6000 元 以下罰鍰，並追繳欠費；汽車行駛於高速公路、快
    速公路或設站管制之道路，有其他違反管制規定之行為，處
    駕駛人600 元以上1200元以下罰鍰；道路交通管理處罰條例
    第27條第1 項、第33條第3 項分別定有明文。又交通部臺灣
    區○道○○○路局為辦理電子收費申裝及欠費追繳作業，依
    據「公路通行費徵收管理辦法（下稱本辦法）」相關規定訂
    定「交通部臺灣區○道○○○路局電子收費申裝及欠費追繳
    作業注意事項（下稱本注意事項）」；依本辦法第15條規定
    ，用路人不依規定繳費者，營運單位應依用路人不同之欠費
    行為，依本局（指高速公路局）查明之車籍資料，製發「補
    繳通行費及作業處理費通知單」，追繳通行費並加收作業處
    理費用；用路人應於通知單所列之繳費期限內完成補繳程序
    ，逾期未繳納則移送相關警察單位依法處理；交通部臺灣區
    ○道高速公路局電子收費申裝及欠費追繳作業注意事項第1
    條、第13條第1 項、第17條第3 項亦分別定有明文。
四、原處分關於「行駛高速公路，於駛進收費站繳費時，未依標
    誌指示過站繳費」部分：
  (一)、受處分人雖以前揭詞情置辯。惟查受處分人所有之車牌號
      碼8M-931號營業用一般小客車，未裝設電子收費之e 通機
     （OBU) ，曾於98年1 月27日23時25分許，行駛高速公路泰
      山收費站南下第12車道即電子收費（ETC ）車道，此有交
      通部臺灣區○道○○○路局泰山收費站98年11月13日高泰
      業字第0980003535號函及所附錄影光碟1 片及攝錄影像翻
      拍照片1 紙附卷可稽，受處分人於本院訊問時亦坦承：上
      開照片中通過電子收費車道之車輛係伊所有，伊從未將上
      開車輛借與他人使用，且伊有時會開車經過泰山收費站等
      情在卷（見本院98年11月27日訊問筆錄），堪認異議人確
      有「行駛高速公路，於駛進收費站繳費時，未依標誌指示
      過站繳費」之違規行為。
  (二)、本件違規之舉發通知單（公警局交字第ZAQ077546 號），
      係郵寄送達至台北縣蘆洲市( 原送達證書誤植為「鄉○○
      ○○路227 巷2 弄24號5 樓，因未獲會晤受處分人本人，
      亦無受領文書之同居人、受僱人或應送達處所接受郵件人
      員，送達人員乃於98年3 月31日將該舉發通知單寄存送達
      於蘆洲民族路郵局，此有該舉發通知單及送達證書影本各
      1 紙附卷可考。惟台北縣蘆洲市○○路227 巷2 弄24號5
      樓僅係受處分人原登記之車籍地，受處分人自90年5 月28
      日起即將戶籍遷入臺北縣五股鄉○○路○ 段126 巷6 號3
      樓，此有法務部戶役政連結作業系統受處分人基本資料1
      紙附卷足憑，受處分人亦於本院訊問時陳明：伊住所係設
      於臺北縣五股鄉○○路○ 段126 巷6 號3 樓，從未住過臺
      北縣蘆洲市○○路227 巷2 弄24號5 樓等語（見同上筆錄
      第1 頁），足認受處分人之住所係設於臺北縣五股鄉○○
      路○ 段12 6巷6 號3 樓，台北縣蘆洲市○○路227 巷2弄
      24號5 樓並非其住居所。是本件舉發通知單僅向上開車輛
      登記之車籍地送達，而未向受處分人之住居所送達，依下
      列理由五所示，本件舉發通知單之送達程序不符合行政程
      序法之規定，難認已發生送達之效力，自不得以受處分人
      逾越應到案期限而加重處罰。是原處分機關以受處分人逾
      到案期限，而加重處以罰鍰1,200 元，容有未洽。
五、原處分關於「汽車行駛於應繳費之公路不依規定繳費」部分
    ：
  (一)、按處理違反道路交通管理事件，有關文書送達之程式，應
      依行政程序法第72條規定：「送達，於應受送達人之住居
      所、事務所或營業所為之」。是有關違反道路交通管理事
      件文書之送達，苟非送達於應受送達人之住居所或營業所
      ，尚難認已合法送達。而所謂「住居所」，依民法第20條
      之規定，乃依一定之事實，足認以久住之意思，住於一定
      之區域者，始為設定其住所於該地，亦即除主觀上有久住
      一定區域之意思外，尚須客觀上有住於一定區域之事實，
      該一定之區域始為住所。
  (二)、本件受處分人之住所係設於臺北縣五股鄉○○路○ 段126
      巷6 號3 樓，台北縣蘆洲市○○路227 巷2 弄24號5 樓並
      非其住居所，已如前述。而遠通公司寄送之「補繳通行費
      及作業處理費通知單」（即高速公路通行費催繳通知單，
      下稱催繳通知單）係送達至臺北縣蘆洲市○○路227 巷2
      弄24號5 樓，有該公司辦理電子收費業務送達證書影本1
      紙在卷可憑。申言之，本件催繳通知單未向受處分人之住
      所即戶籍地址臺北縣五股鄉○○路○ 段126 巷6 號3 樓送
      達，揆諸前揭說明，本件催繳通知單之送達程序於法未合
      ，尚不生合法送達之效力。
  (三)、汽車所有人地址如有變更，應向公路監理機關辦理登記，
      道路交通安全規則第23條第1 項固定有明文，然受處分人
      未依上開規定辦理地址變更登記，僅生應否依道路交通管
      理處罰條例第16條第1 項第1 款「各項異動，不依規定申
      報登記者」之規定處罰之問題，尚不得因受處分人怠於向
      公路監理機關辦理地址變更登記，即認本件催繳通知單可
      逕向車籍地送達，實仍應依行政程序法第72條第1 項前段
      規定，向受處分人之實際住居所送達，始屬合法。
  (四)、本件催繳通知單既未合法送達於受處分人，則受處分人無
      從據以補繳通行費，自無所謂「汽車行駛於應繳費之公路
      不依規定繳費」之違法可言。
六、綜上所述，本件受處分人確有駕駛上開車輛於前揭時、地行
    駛高速公路，於駛進收費站繳費時，未依標誌指示過站繳費
    之違規行為。惟原處分機關未依受處分人實際住居所地址合
    法送達前揭舉發違規通知單及「補繳通行費及作業處理費通
    知單」，自不得以受處分人逾越應到案期限而加重處罰，亦
    不能逕認受處分人未於繳款期限內繳納通行費及作業處理費
    為由而加以處罰。原處分既有上述違誤之處，自應由本院將
    原處分均撤銷，並依道路交通管理處罰條例第33條第3 項規
    定，就受處分人駕駛汽車行駛高速公路，於駛進收費站繳費
    時，未依標誌指示過站繳費之違規行為，依法裁處法定最低
    額之罰鍰600 元；另就交通部公路總局臺北區監理所98年9
    月10日北監營裁字第裁40-ZAQ081447號違反道路交通管理事
    件裁決書關於「受處分人駕駛汽車行駛於應繳費之公路不依
    規定繳費」部分，諭知受處分人不罰。
據上論斷，應依道路交通管理處罰條例第87條第2 項、道路交通
案件處理辦法第20條，裁定如主文。
中    華    民    國    99    年    5     月    31    日
                    臺灣板橋地方法院交通法庭
                                法  官  樊季康
以上正本證明與原本無異
如不服本裁定應於送達後5日內向本院提出抗告狀
                                書記官  陳秀慧
中    華    民    國    99    年    5     月    31    日

司法院資訊處製作；財團法人民間司法改革基金會備份。
